Inventaris van het archief van de familie Van Wassenaer van Duvenvoorde, 1226-1996
Nationaal Archief, Den Haag
Familie Van Wassenaer van Duvenvoorde
Wassenaer van Duvenvoorde, van
oudste stuk - jongste stuk: 1226-1996
35262
3127 inventarisnummers; 38,00 meter
Normale geschreven en gedrukte teksten. De Nederlandstalige stukken van vóór ca. 1700 zijn geschreven in het gotische cursiefschrift, met name in de oud-Hollandse klerkencursief. De Duitse stukken zijn grotendeels in het Kurrentenschrift geschreven.
Nationaal Archief, Den Haag
Brederode, Van; Riemsdijk, Van; Almonde, Van; Appeldoorn, Van; Balveren, Van; Beide Katwijken en het Zand, heren van; Bourgogne, Van; Brakel, Van; Broekhuizen, Van; Cats, Van; Delen, Van; Doornik, Van; Duvenvoorde, Van; Eck van Pantaleon, Van; Gemen, Van; Goris; Haaften, Van; Haastrecht, Van; Hinojosa, De; Horst, Van der; Huis Duivenvoorde; IJsselmuden, Van; IJsselstein, Van; Kats; Leefdaal, Van; Leenkamer Raaphorst; Lek, Heer van de; Liere, Van; Maarn, Van der; Meerwijk, Van; Middachten, Van; Millinc; Mulart; Musch; Pijnssen; Poll, Van de; Polomey, Van; Pompe; Randwijk, Van; Renesse, familie Van; Sas; Sasbout; Schaep; Scherpenzeel, Van; Spangen, familie Van; Ten Bosch; Tengnagel; Torck; Turk; Tuyll van Serooskerken, Van; Vijgh; Voorschoten, heer van; Voorst, Van; Wachtendonk, Van; Wassenaer Starrenburg, Van; Wassenaer, Van; Wassenaer van Catwijck, Van; Wassenaer van Rosande, Van; Wassenaer van Sint-Pancras, Van; Wassenaer-Warmond, Van; Wijhe, Van; Woude, Van den; Zoudenbalch; Zwieten, Van
De familie Van Wassenaer behoort tot de belangrijkste adellijke families van Nederland. Reeds vroeg bekleedden zij hoge functies aan het grafelijk hof. Onder latere generaties ontstonden diverse zijtakken met bekende familienamen zoals Van Duvenvoorde, Raaphorst en Van Polanen. Het archief is primair verdeeld naar de verschillende takken van het geslacht Van Wassenaer: Duvenvoorde (alias Van Wassenaer), Van Wassenaer Starrenburg, Van Wassenaer van Catwijck enz. Bij elk van deze takken zijn er stukken over aanverwante families en rubrieken betreffende eigendommen en bezittingen, huizen en heerlijkheden. Het archief bevat met name stukken over huis Duivenvoorde en over de heerlijkheden Voorschoten, Valkenburg, Katwijk en 't Zand. Bij de bezittingen lag de nadruk op Zuid-Holland, maar ook over huizen, heerlijkheden en eigendommen in andere provincies zijn stukken aanwezig. Leden van het geslacht Van Wassenaer vervulden talrijke functies in Holland: baljuw van (hoge) heerlijkheden, dijkgraaf in Rijnland en Delfland, lid van de Staten van Holland e.d. Vanaf eind zestiende eeuw bekleedden enkele personen hoge militaire posten in leger en vloot.
Archiefvorming
Geschiedenis van de archiefvormer
I. De familie Van Wassenaer-Duvenvoorde
De familie Van Wassenaer stamt af van een zekere Kerstant zonder toenaam, die genoemd wordt in teksten van 1167 tot 1189
L.J. van der Klooster, Over de herkomst van de Van Wassenaer's en de Van Raaphorst'en en van Jacob burggraaf van Leiden, in:"De Nederlandsche Leeuw", 1983, kolom 175-194.
. Hij bekleedde als dapifer een van de vier hofambten van de graaf van Holland. De dapifer of seneschalk was het hoofd van de hofhouding en had een taak bij het beheer van het grafelijk domein. Ruimschoots na de verdwijning van de functie in de bronnen werd deze functionaris drost genoemd, zodat hij ook een gerechtelijke taak moet hebben gehad
J.C. Kort, Het archief van de graven van Holland 889-1581, Den Haag 1981, pp. 43*-44*.
. De drost of baljuw was immers de plaatsvervanger van de landsheer voor diens hoge heerlijkheid.
De intrede van de familie Van Wassenaer in de Hollandse geschiedenis was er dus een op hoog niveau. Deze positie zou gehandhaafd en wellicht uitgebouwd worden in de volgende generaties. Kerstants zoon Filips van Wassenaer (1200-1223) had bij zijn verschijning in 1200 blijkbaar het goed Wassenaar verworven, waarnaar hij zich vervolgens noemde. Ook hij had een positie in de nabijheid van de Hollandse graaf maar in tegenstelling tot zijn vader werd hij niet genoemd als hoffunctionaris.
Volgende generaties in rechte lijn bleven zich nadien Van Wassenaer noemen. Werden echter nieuwe takken gesticht, dan veranderde de naam. Zo ging de jongere broer van Filips van Wassenaer zich naar zijn bezit Raaphorst Dirk van Raaphorst (1221-1227) noemen. De jongere zoon van Filips van Wassenaer noemde zich aanvankelijk van 1215 tot 1220
Koch, OHZ., I, 357 en 406.
Filips van Wassenaer maar in 1221
Koch, OHZ., I, 412-413.
Filips van Duvenburg en daarna Filips van Duvenvoorde. Daaruit mag men afleiden, dat Filips in 1221 het goed Duvenvoorde bij broederdeling had verkregen. Hij hield dit goed samen met het huis erop van de heer van Wassenaar in leen. Het eerst bleek de leenband in 1226, toen Dirk van Wassenaer en Bertha, zijn vrouw, bepaalden dat het goed dat Filips van Duvenvoorde en F., zijn vrouw, van hen hielden ook op een dochter kon erven bij gebrek aan een zoon
Kruisheer, OHZ., II, 466; de wijze van dateren volgen wij niet.
. Omstreeks 1300 werd het leengoed nader omschreven: het was het huis Duvenvoorde met omstreeks 100 morgen daarbij
"Ons Voorgeslacht", 1978, pp. 588-589 nr. 355. Voor de datering: J.C. Kort, Overzicht van de leenkamers in Holland, Den Haag 1996 (3), p. 32 nr. 247.
.
Huis en landgoed Duvenvoorde bleven in het vervolg de naam van de bezitter bepalen. Geruime tijd na de dood van Maria van Wassenaer, erfdochter van de oudste tak, in 1544 namen de overgebleven takken de oude naam in de eerste helft van de zeventiende eeuw weer aan. Johan van Duvenvoorde (1577-1645), bezitter van huis en landgoed en vertegenwoordiger van de oudste tak van Duvenvoorde, ging voorop. Hij was afstammeling van Filips van Wassenaer alias van Duvenvoorde in de twaalfde graad. De terugkeer naar de oude naam had alles van doen met de verkoop van het familiebezit, waarmee Lamoraal de Ligne, erfgenaam van de oudste tak Van Wassenaer, tijdens het Twaalfjarig Bestand was begonnen. De heerlijkheid Voorschoten verkocht hij in 1615 aan genoemde Johan van Duvenvoorde en de heerlijkheden Katwijk en Valkenburg aan derden. Jacob van Duvenvoorde van de tak Obdam wist in hetzelfde jaar huis en landgoed Zuidwijk te verwerven. Pas zijn zoon kocht in 1657 het naamgevende complex Wassenaar, waarmee het bezit van de oudste tak Van Wassenaer grotendeels was overgegaan op leden van de tak Van Duvenvoorde.
Nu de familie De Ligne zich van het oude bezit der Wassenaers had losgemaakt, is de terugkeer van de familie Van Duvenvoorde naar de oude naam begrijpelijk. Haar afstamming moest ook gedocumenteerd zijn en hier komt het archief in zicht. Dat zal naar alle waarschijnlijkheid dezelfde stukken hebben bevat als in 1660, toen Daniel François Hagens de genealogie van de familie opstelde en voorzag van de bewijsstukken
Inv. 15.
. Deze stukken tonen de afstamming van Duvenvoorde uit Wassenaer onomstotelijk aan, iets wat in Middeleeuwse genealogieën doorgaans veel moeite geeft.
Was het in 1660 de adeldom van de familie, die erkend werd door de wapenkoning te Brussel, omstreeks 1850 werden van Willem Frederik Hendrik van Wassenaer (1820-1892) dezelfde bewijsstukken gevraagd voor zijn toetreding tot het adellijke genootschap Walhalla
Inv. 1707.
. Kort daarna liet Otto van Wassenaer (1795-1858) de genealogie opnieuw opstellen, vergezeld van dezelfde bewijsstukken
Inv. 16.
, waarvoor hij elk van zijn vijf zoons een exemplaar bezorgde. Sinds in 1903 het Nederland's Adelsboek van start ging, is de stamreeks meermaals verkort en in 1923 meer uitgebreid met afbeeldingen behandeld. Overigens verscheen in 1903 ook de verhandeling van Obreen over de familie Van Wassenaer met alle zijtakken, dat sindsdien het standaardwerk voor de familie is gebleven. Wel publiceerde W.A. Beelaerts van Blokland sindsdien zijn indringende studies over de oudste generaties van de Wassenaers en Duvenvoorde's
"De Nederlandsche Leeuw", 1922, kolom 176-181, 298-309 en 355-364.
en verscheen onlangs een bijdrage over de tak Duivestein
M.D. van Duijvenvoorde, Een jongere tak van de familie van Duivenvoorde, in: "De Nederlandsche Leeuw", 1999, kolom 433-450.
maar dit waren toch studies van gedeelten van de familie.
Namen
Wij gaan de oudste generaties van de familie hier nogmaals na met behulp van vernoeming. Het meest gebruikelijk was het ook in de dertiende eeuw een zoon de naam van zijn grootvader te geven. Dat geldt ook voor de familie Van Wassenaer, waarvoor ik de stamreeks Raaphorst als voorbeeld kies: Dirk van Raaphorst (1221-1227)-Kerstant van Raaphorst (†1238)-Dirk van Raaphorst (†1272)-Kerstant van Raaphorst (†1322)-Dirk van Raaphorst. Men ziet, dat de naam van de grootvader steeds op de kleinzoon erft. Voorts wijs ik erop, dat in deze tak als enige de naam Kerstant van de stamvader uit de twaalfde eeuw gehandhaafd bleef.
Kerstants oudste zoon heette Filips van Wassenaer, Dirk van Raaphorst was zijn jongere broer. De personen, naar wie zij vernoemd waren, behoorden echter niet tot de familie van Kerstant. Zo werd Dirk vernoemd naar de Hollandse graaf, destijds Dirk VII (†1203). Ook dit was een gebruikelijke wijze van vernoeming voor kringen in de nabijheid van de graaf. Zelfs in de achttiende eeuw ontving Frederik Hendrik van Wassenaer (1701-1771) zijn naam blijkbaar van de gelijknamige stadhouder, hoewel die reeds lang overleden was.
Is de naam Dirk van Kerstants tweede zoon van grafelijke herkomst, hoeveel te meer zal de naam Filips van zijn oudste zoon dat zijn! En dan ligt het voor de hand, dat die van de Vlaamse graaf Filips van de Elzas (†1191) afkomstig is. Merkwaardig is de vernoeming wel, daar ik er nooit elders een naar een andere dan de eigen graaf zag. Maar van verwantschap kan geen sprake zijn, daar de vrouw van Kerstant een dochter moet zijn van Bertulf van Pendrecht. Deze kwam als Bertulf dapifer voor van ca. 1150-1162 en tenslotte in 1167 als Bertulf van Pendrecht
J.C. Kort, Het archief van de graven van Holland, 889-1581, Den Haag 1981, pp. 43*-44*.
, toen Kerstant al dapifer was. Ditmaal kan zijn naam geen richtsnoer zijn wegens de dubbele grafelijke vernoeming maar de eigendom van de familie Van Raaphorst van het ambacht Pendrecht, de gruit van Gameldrecht daarnaast en de visserij met de zegen in de Oude Maas langs beide ambachten
"Ons Voorgeslacht", 1974, p. 91 nr. 104.
is in dit geval afdoende.
Ook in het volgende geval kan vernoeming geen rol spelen, daar deze bij gebrek aan gedocumenteerde dochters onbekend is. Ik doel op zekere vrouwe Meilendis, die in 1229 overleden was. Dirk van Wassenaer (1215-1243) verkocht in dat jaar alle gerecht van haar hof met leenmannen ("hominibus") en hofhorigen ("mansionariis") en alle toebehoren ten overstaan van grafelijke leenmannen aan graaf Floris IV van Holland († 1234)
Kruisheer, OHZ., II, 489.
. Uit de aanwezigheid van de leenmannen volgt, dat de hof een grafelijk leen was. Het loont nu de moeite de twee lijsten van het bezit van de hoofdstam van Wassenaer, alles leenroerig aan de graaf
Twickel, inv. 7394 AA fol. 12 en fol. 67-68. De eerste lijst is beknopter en ouder dan de tweede, die dateert van ca. 1355. De eerste is te stellen ca. 1300.
, door te zien. Genoemd worden de oude hofstede van Wassenaar in combinatie met veenhuur en hoenders aldaar, allerlei rechten en tienden in Kethel, Voorburg, Voorschoten, Vlaardingen, Zoetermeer, Zwammerdam, Rijnland en Delfland en tenslotte in Haagambacht de korentiende van Eskamp, landhuur in Scheveningen tot ca. 10 pond en 184 hoenders en de Veentiende. Bij de aanwezigheid van hoenders en grond verwacht men een hof van domaniale snit, die in het Wassenaarse bezit te Den Haag echter ontbreekt. Gezien de akte van 1229 is dat eenvoudig te verklaren: Dirk van Wassenaer verkocht de hof met toebehoren, voorzover die aan Meilendis behoorde, immers aan de graaf. Die en zijn kleinzoon Floris V (1254-1296) bouwden het erbij horende bouwwerk uit tot hun residentie: het Binnenhof
C. de Wit, Den Haag vroeger en nu, Bussum 1968, pp. 5-12.
.
Het terrein van de hof werd niet in zijn geheel aan de graaf overgedragen, de familie Van Wassenaer had naar uit de lijsten van 1300 en 1355 en latere stukken blijkt hun hofgoed ten westen van de huidige Mauritskade en Veenkade behouden
P.J. van Breemen, Grenswateringen in het Noordveen en in het Benoordenhout, het Claas Robbrechtszoons land en de veenpacht van den heer van Wassenaar, in: Die Haghe, 1939, pp. 208-277.
.
Wij concluderen dus, dat Meilendis niet de gehele hof bezat maar het centrale gebouw en ongeveer de helft van het terrein daaromheen. Op eigen titel kan zij dit goed niet in leen hebben gehad, die mogelijkheid werd pas geopend in de volgende generatie
Kruisheer, OHZ., II, 427 voor Dirk van Wassenaar en Bertha, zijn vrouw, anno 1222.
. De enige mogelijkheid is daarom, dat zij dit goed als lijftocht bezat. Daaruit volgt, dat zij de moeder van Dirk van Wassenaer moest zijn, die anders geen recht op haar erfenis zou hebben
Vgl. Die Haghe, 1950, pp. 60-81.
. Zij was daarom gehuwd met Filips van Wassenaer (1200-1223), die zij overleefde. Voor de naam van haar familie vonden wij geen aanknopingspunten.
Filips van Wassenaer gebruikte de namen Dirk en Filips voor zijn zoons. Veel houvast voor de eigen genealogie geven dergelijke vernoemingen naar grafelijke families uiteraard niet. Van deze volgende generaties zijn de namen van de echtgenotes geheel of ten dele bekend. Die van Dirk van Wassenaer en Filips van Duvenvoorde waren bij de oudste akte over het goed Duvenvoorde in 1226 respectievelijk Bertha (Berthel) en F. Zoals Beelaerts reeds stelde
"De Nederlandsche Leeuw", 1922, kolom 301.
speelden de vrouwen in de transaktie de belangrijkste rol en traden de mannen alleen als voogd op. Bertha was een dochter en wel de oudste van Arnold van Rijswijk, die van 1198 tot 1201 dapifer van Holland was en in stukken genoemd wordt tot 1216
Koch, OHZ., I, 370.
. Drie bewijzen zijn daarvoor: de familie Van Rijswijk komt na 1216 niet meer voor, de familie Van Wassenaer was later in het bezit van de heerlijkheid Voorburg met toebehoren, was dus erfgenaam van Van Rijswijk, en een van de zoons uit het huwelijk heette Arent (van Groeneveld), al was dit de vijfde.
Ook de vrouw van Filips van Duvenvoorde was een dochter en wel de jongste van Arnold van Rijswijk. Zij heette waarschijnlijk voluit Florentia en was daarmee wederom naar de grafelijke familie vernoemd. Naast de opmerkelijke regeling van 1226 vormt de naam van haar zoon -Arent, een naam die tot de dag van vandaag in de familie in zwang zou blijven - ons voornaamste bewijs. De stamhouder was, zo blijkt, naar zijn grootvader van moederszijde genoemd. De eigendom van hofstede en huis Duivestein met 34 morgen in Voorburg, waarmee reeds vóór 1383 de stamvader van de tak Duivestein werd beleend
M.D. van Duijvenvoorde, Een jongere tak van de familie van Duivenvoorde, in: "De Nederlandsche Leeuw", 1999, kolom 433-450.
, lijkt een en ander te bevestigen.
Arent van Duvenvoorde (1248-1268) zelf wordt in teksten niet met een echtgenote in verband gebracht. Volgens latere genealogen was zij Machteld, dochter van Wouter van Kraaienhorst
Obreen, p. 78.
. Bedoeld is blijkbaar de Wouter van Kraaienhorst, die in 1251 als leenman van de hofstede Haarlem werd vermeld en juist overleden was
Kruisheer, OHZ., II, 557.
. Deze persoon komt echter te laat in de tijd, ook is het vreemd, dat zijn bezit niet naar zijn dochter gaat en is het tenslotte te klein. Een betere mogelijkheid is al Wouter van Haarlem Simonsz., die voorkwam van 1215 tot 1236
Koch, OHZ., I, 358, Kruisheer, OHZ., II, 581.
. In dat laatste jaar is ook het zegel van Wouter van Haarlem bekend: drie kepers, beladen met een schildhoofd
H. Brugmans en K. Heeringa, Corpus sigillorum Neerlandicorum (CSN.), Den Haag 1937-1940, nr. 897; Kruisheer, OHZ., II, 577.
. Dit wapen komt bij latere personen, die zich Van Haarlem noemen, niet meer voor, zodat hij geen mannelijke nakomeling had. Wel gedroeg hij zich als hoofd van de familie en moest hij over een aanzienlijke erfenis beschikken. Een erfenis, die te aanzienlijk was voor een jongere linie Van Wassenaer en een die dan spoorloos verdwenen zou zijn. Naar ons gevoel kan Wouter van Haarlem niet de juiste keuze zijn.
Uit de twee behandelde kandidaten komt naar voren, dat de schoonvader van Arent van Duvenvoorde een Wouter zal zijn geweest. Dat is op te maken uit de naam van Arents tweede zoon. De oudste was Floris van Duvenvoorde, vernoemd naar de Hollandse graaf en vermoord bij Veere in 1301. De tweede zoon heette Wouter van Duvenvoorde en ook hij werd bij Veere omgebracht. Wouter was een nieuwe naam in de familie, die daarom van zijn moederszijde afkomstig moet zijn. Als derde en beste huwelijkskandidaat dient zich nu de familie Van Egmond aan. Van hen kwam Wouter van Egmond het eerst in 1200 voor samen met Filips van Wassenaer. Hij stierf in 1208, als schoonvader van Arent van Duvenvoorde was hij daarom te oud. Zijn oudste zoon was Willem van Egmond, die ook niet de schoonvader kan zijn geweest want dan moest hij vernoemd zijn. Resteert Willems jongere broer Wouter, die in 1223 overleed en ons de passende schoonvader lijkt. Hij heeft zijn naam mee en zijn rangorde in de familie. Alleen is ook van hem geen erfenis bekend.
Voor wat de twee echtgenotes van Floris van Duvenvoorde betreft kan men zich verlaten op de studie van Beelaerts van Blokland. Zijn eerste vrouw was een dochter van Floris van Brederode, zijn tweede vrouw was een dochter van Jacob van den Woude (†1302) en Sofia van Egmond
"De Nederlandsche Leeuw", 1964, kolom 76-77.
.
Wapen
Het wapen van de familie Van Duvenvoorde was blijkens zegels vanaf 1360 drie wassenaars
Abdij Rijnsburg, inv. 595.
. In kleuren was het wapen: in goud drie wassenaars van sinopel - heraldisch zwart. Het wapen was daarmee in de veertiende eeuw gelijk aan dat van de hoofdtak Van Wassenaer maar daar vierendeelde Filips van Wassenaer na verkrijging van het Leidse burggraafschap in 1340 zijn wapen van drie wassenaars met de dwarsbalk van de burggraaf.
Het wapen van de hoofdtak was echter in de dertiende eeuw anders geweest, namelijk gedwarsbalkt van acht stukken, waarover een St. Andrieskruis. Het was een wapen, dat opmerkelijk veel op dat van de hoofdstam Van Amstel leek. De moord op graaf Floris V kan niettemin de reden niet zijn geweest voor het nieuwe wapen, dat al in 1294 voorkomt
"De Nederlandsche Leeuw", 1931, kolom 225-228.
. Hoe dit zij, het nieuwe wapen werd reeds kort na 1300 door de tak Polanen overgenomen en zo successievelijk door bijna alle andere takken. De uitzondering was de familie Van Raaphorst, die het wapen met de dwarsbalken behield. Het was Kerstant van Raaphorst, van wie als eerste van de familie een zegel is overgeleverd: gedwarsbalkt van zes stukken
CSN., nr. 1141.
.
Tenslotte liep één Van Duvenvoorde met een zegel van de veertiende eeuw uit de pas. Het was Jan van Duvenvoorde (†1324), jongere broer van bovengenoemde Floris van Duvenvoorde. Zijn zegel, dat van de periode 1280-1290 zal dateren, was: gedwarsbalkt van zes stukken, beladen met een schuinbalk. Van de familie Van Duvenvoorde was hij zo de enige met het oude wapen maar dat is genoeg om te mogen veronderstellen, dat deze familie tot het eind van de dertiende eeuw een dergelijk wapen met schuinbalken heeft gevoerd.
Nadat de familie Van Duvenvoorde de naam Van Wassenaer had aangenomen, bedienden zij zich ook van het wapen, dat eertijds Filips van Wassenaer vanaf 1340 had gevoerd. Het was gevierendeeld: I en IV: in rood drie zilveren wassenaars en II en III: in azuur - heraldisch blauw- een gouden dwarsbalk met als hartschild Duvenvoorde.
Functies
In het bovenstaande zagen wij, dat stamvader Kerstant de functie van dapifer aan het grafelijk hof bekleedde. Van volgende generaties is van functies niets bekend tot Arent van Duvenvoorde (†1382), die in 1347 grafelijk raad werd en daarna baljuw van Rijnland en Woerden. In 1350 moest hij als Hoek het veld ruimen en werden zijn bezittingen verbeurd verklaard
H.M. Brokken, Het ontstaan van de Hoekse en Kabeljauwse twisten, Zutphen 1982, pp. 542-543.
. Bestuursfuncties voor leden van de familie waren nadien tot de zeventiende eeuw schaars. Slechts Dirk van Duvenvoorde van de tak Duivestein was gedurende vijf jaar van 1406 tot 1411 baljuw van Rijnland
AGH., inv. 1213 fol. 25 vo en 80 vo-81.
. Daarbij steekt de ambtstermijn van Arent van Duvenvoorde († ca. 1425) met elf maanden als baljuw van Delfland en Schieland bepaald mager af
AGH., inv. 1913.
.
Ook in het geestelijke trad de familie niet sterk op de voorgrond. Zo brachten alleen Adriaan van Duvenvoorde († ca. 1575) en Johan van Duvenvoorde (1530-1600) het tot functies van belang. De eerste werd deken van de Oude kerk te Dordrecht, de andere bracht het tot deken van de Utrechtse Dom. Daarnaast telde men enige priesters, waarschijnlijk bastaarden.
Met de Tachtigjarige oorlog begon de ster van Duvenvoorde militair en bestuurlijk te rijzen. Als eerste sloot Arent van Duvenvoorde (1528-1600) zich aan bij Willem van Oranje, voor wiens leger hij vocht. Ook veel van zijn nazaten maakten carrière in het leger tot de negentiende eeuw toe, toen Otto van Wassenaer (1795-1858) een rol speelde in de Tiendaagse veldtocht.
Als militair reikte alleen Willem van Wassenaer (1671-1719)
tot de hoogste rangen, bij de vloot deden meerdere dat. Johan van Duvenvoorde (1547-1610) was bij het begin van de Opstand admiraal en de enige Duvenvoorde, aan wie een biografie is gewijd
A.G. van der Steur, Johan van Duvenvoirde en Woude (1547-1610), heer van Warmond, admiraal van Holland, in: Hollandse studiën 8, Dordrecht 1975, pp. 179-273.
. Naderhand werd Jan Gerrit van Wassenaer (1672-1723) vice-admiraal, welke rang ook zijn neef Willem van Wassenaer (1712-1783) bereikte. Deze laatste liet de grootste verzameling stukken betreffende zijn functie in het archief na.
Maar de meeste functies verwierf de familie in de loop van de zeventiende en achttiende eeuw in het publieke bestuur. Reeds Johan van Duvenvoorde (1577-1645), die zijn naam wijzigde in Wassenaer, verzamelde een groot aantal banen. Zo was hij hoogheemraad van Rijnland evenals vele van zijn nakomelingen, voorts grootzegelbewaarder- en stadhouder van de lenen van Holland, luitenant-houtvester van Holland en curator van de Leidse universiteit. Formeel was hij geen baljuw, een ambt dat ook vele van zijn nakomelingen zouden bekleden, maar in de praktijk maakte hij dat goed met de aankoop in 1615 van de hoge heerlijkheid Voorschoten. De preciese functies der leden van de familie zijn vermeld in de toelichtende kopnoten bij hun stukken. Eén uitzonderlijke functie vermeld ik hier nog. Willem Frederik Hendrik van Wassenaer (1752-1799) was behalve baljuw, dijkgraaf en hoogheemraad ook eerste commissaris van de posterijën van Holland.
Na de Franse tijd hield de familie zich in de eerste plaats met beheer en bestuur van Katwijk en Valkenburg bezig. Daar was men burgemeester op Arend Jacob Unico van Wassenaer (1825-1876) na, die burgemeester van Driebergen was. Daarnaast staat te noteren, dat Otto van Wassenaer (1795-1858) en Otto Jacob Eifelanus van Wassenaer Catwijck (1856-1939) respectievelijk lid waren van de Provinciale Staten van Gelderland en van de Tweede Kamer voor de CHU. Doorgaans beperkte men zich tot bestuur op lokaal niveau en het rentmeesterschap van het eigen bezit.
De laatst hier behandelde generatie van Arent Jacob Otto van Wassenaer van Catwijck (1930-1996) richtte zich in afwijking van vorige generaties tot bedrijfsleven en wetenschap. Het ziet ernaar uit, dat deze richting bepalend zal zijn voor zijn afstammelingen, die thans in de vijf en twintigste en zes en twintigste graad afstammen van dapifer Kerstant.
II. Huizen en heerlijkheden
Het stamgoed, dat de familie aanvankelijk haar naam gaf, was het huis Duvenvoorde - later Duivenvoorde - in Voorschoten met een terrein van 100 morgen (ca. 80 hectare), dat leenroerig was aan de hoofdstam op de hofstede Wassenaar